【裁判字號】    97,上訴,747
【裁判日期】    970529
【裁判案由】    偽造文書等
【裁判全文】
臺灣高等法院刑事判決                 97年度上訴字第747號
上  訴  人
即  被  告  甲○○○
上列上訴人因偽造文書等案件，不服臺灣基隆地方法院96年度訴
字第659 號，中華民國96年12月31日第一審判決（起訴案號：臺
灣基隆地方法院檢察署95年度偵字第3585號），提起上訴，本院
判決如下：
    主  文
甲○○○共同連續行使偽造私文書，足以生損害於他人，處有期
徒刑捌月，減為有期徒刑肆月，如易科罰金，以銀元參佰元即新
台幣玖佰元折算壹日。緩刑貳年。台北國際商業銀行信用貸款申
請書上偽造之「鄭燦南」署押壹枚、借據上偽造之「鄭燦南」署
押貳枚、開戶印鑑卡上偽造之「鄭燦南」署押壹枚均沒收。
    事  實
一、甲○○○原為越南籍人士，與鄭燦南於民國（下同）88年間
    結婚，因其某越南籍之友人為林建川之妻，因而結識林建川
    ，嗣甲○○○於92年4 月間離家出走，並未與鄭燦南聯繫，
    鄭燦南乃於94年間訴請離婚，經臺灣基隆地方法院於94年7
    月22日以94年度婚字第83號判決離婚。另因鄭燦南曾於91年
    7 、8 月間，出借其國民身分證及印章予林建川，供林建川
    於91年11月6 日以鄭燦南名義向臺北國際商業銀行（以下簡
    稱：台北國際商銀）基隆分行申辦最高限額新臺幣（下同）
    30萬元之短期循環融資（即申辦現金卡1 張）使用，林建川
    於取得上開身份資料後，明知鄭燦南僅同意其申辦1 張現金
    卡，竟趁機以鄭燦南名義向其他多家銀行申辦現金卡融資使
    用（所涉偽造文書等犯行，由臺灣基隆地方法院檢察署通緝
    中），嗣台北國際商銀基隆分行不知情之承辦員吳雙全從該
    銀行放款客戶及聯合徵信中心資料庫內，得知有多家銀行放
    款予鄭燦南之紀錄，且吳雙全不知先前林建川在台北國際商
    銀係以鄭燦南名義申辦現金卡（即91年11月6 日申辦），誤
    以為該行所記載之電話為鄭燦南所有，遂主動與林建川聯繫
    ，告知得向該行貸款150 萬元，利率較現金卡低，得以代償
    先前所積欠其他銀行現金卡之債務，林建川接獲電話後，見
    有機可乘，乃佯稱其為鄭燦南本人，有意願向該銀行貸款15
    0 萬元，吳雙全始將台北國際商銀信用貸款申請書（以下簡
    稱：貸款申請書）等資料寄予林建川。林建川取得貸款申請
    書後，於94年8 月28日以需更換現金卡為由，向鄭燦南取得
    國民身分證、全民健康保險卡、印章等物，嗣與甲○○○共
    同基於行使偽造私文書之概括犯意聯絡，先由林建川在貸款
    申請書上虛偽以鄭燦南名義向台北國際商銀提出貸款申請之
    意，並佯以鄭燦南之公司名稱為永昌機械有限公司、職稱為
    技師、年薪72萬元、學歷為專科及聯絡人為鄭燦坤、張惠亭
    ，關係分別為兄弟、朋友及甲○○○之職業為保母等不實內
    容後，由林建川在申請人欄偽造鄭燦南之署押1 枚，並蓋用
    鄭燦南之印文1 枚，甲○○○則在貸款申請書之配偶欄、保
    證人欄簽名，並蓋用其印章，以共同表示鄭燦南提出信用貸
    款申請之意，並交付予台北國際商銀而行使之，因台北國際
    商銀疏未至現場查訪、徵信，遂核准上開貸款，並通知林建
    川至台北國際商銀基隆分行為簽約、對保手續。林建川復與
    甲○○○共同基於意圖為自己不法所有之犯意聯絡，於同年
    月30日，林建川持鄭燦南之國民身分證、全民健康保險卡、
    印章等物，偕甲○○○至基隆市○○區○○路2 號台北國際
    商銀基隆分行，承上開行使偽造文書之犯意，未經鄭燦南同
    意或授權下，由林建川佯以鄭燦南名義，接續在借據之對保
    欄、借款人欄處，偽造鄭燦南署押2 枚，並蓋用鄭燦南之印
    文6 枚，另接續以鄭燦南名義，開立0000000000000 號帳戶
    ，並在開戶印鑑卡上偽造鄭燦南署押1 枚、蓋用印文2 枚。
    甲○○○明知林建川並非鄭燦南，且鄭燦南並未授權林建川
    向該銀行貸款，其亦以鄭燦南向該銀行貸款之連帶保證人身
    分，在借據之對保欄、連帶保證人欄及約定書、開戶印鑑卡
    等文書上簽名用印，其2 人簽名用印後，將上開偽造之借據
    、開戶印鑑卡及鄭燦南國民身分證、全民健康保險卡，交由
    承辦人吳雙全提出於台北國際商銀而行使之，向台北國際商
    銀貸款150 萬元，雙方約定自94年8 月30日起至99年8 月30
    日止，每月為1 期，利率年息9%，每期繳款金額為2 萬元附
    加當期利息，於每月30日繳款，共分60期清償完畢，使台北
    商國際商銀陷於錯誤而同意於當日貸與上開款項，嗣由不知
    情之台北國際商銀基隆分行行員填寫匯款單，將林建川所貸
    得之款項匯至其先前以鄭燦南名義、向其他家銀行申辦現金
    卡之銀行帳戶內，以代償撥款，金額共1,477,252 元，其餘
    之款項則供林建川清償先前以鄭燦南名義所申辦台北國際商
    銀現金卡之債務（甲○○○對於林建川所貸得款項係償還林
    建川積欠其他銀行之款項等情，尚不知情）。詎林建川依約
    繳納3 期款後，於第4 期（94年12月30日）起，即不依約履
    行，逃逸無蹤，尚欠款1,438,690 元。嗣經台北商國際商銀
    就上開債權於95年間向臺灣基隆地方法院聲請對鄭燦南及甲
    ○○○2 人核發支付命令，經該院於95年2 月27日以95年度
    促字第2399號核發支付命令，鄭燦南收受該支付命令後，始
    悉有異，足生損害於鄭燦南及台北國際商銀對於貸款客戶真
    實身分認定之正確性。
二、案經鄭燦南暨台北國際商銀訴由臺灣基隆地方法院檢察署檢
    察官偵查起訴。
    理  由
壹、程序部分：
    按被告以外之人於審判外之陳述，雖不符刑事訴訟法第159
    條之1 至第159 條之4 之規定，而經當事人於審判程序同意
    作為證據，法院審酌該言詞陳述或書面陳述作成時之情況，
    認為適當者，亦得為證據；當事人、代理人或辯護人於法院
    調查證據時，知有刑事訴訟法第159 條第1 項不得為證據之
    情形，而未於言詞辯論終結前聲明異議者，視為有前項之同
    意，刑事訴訟法第159 條之1 、第159 條之5 第1 項、第2
    項分別定有明文。經查，本判決下列所引用之被告以外之人
    於審判外之陳述或非供述證據，檢察官、被告於原審言詞辯
    論終結前均未聲明異議，本院審酌上開證據資料製作時較無
    人情施壓或干擾，亦無不當取供，及證明力明顯過低之瑕疵
    ，認以之作為證據應屬適當，故揆諸前開規定，認前揭證據
    資料有證據能力，合先敘明。
貳、實體部分：
一、被告甲○○○固坦承有於事實欄所載之時間、地點，與林建
    川至銀行在貸款申請書、借據及約定書、開戶印鑑卡上簽名
    用印，然其於原審準備程序中先辯稱：「當時我想要借錢，
    所以林建川介紹我去銀行，而林建川也要借錢，林建川叫我
    簽名，我就簽名，銀行的人也沒有跟我解釋，也沒問我是否
    同意簽名，我知道林建川拿鄭燦南的名義去借錢，因為鄭燦
    南有同意，否則林建川如何拿到身分證」等語。嗣於原審審
    理時則辯稱：「我知道當時是林建川要借錢，非鄭燦南要借
    錢，而我之所以去銀行，係林建川說要帶我至銀行辦信用卡
    ，我不是當林建川借款之保證人」云云。經查：
（一）被告甲○○○與林建川於94年8 月30日確實一同至台北國
      際商銀基隆分行以鄭燦南名義向該銀行辦理貸款150 萬元
      之簽訂契約及對保程序，此有上開2 人至該銀行辦理貸款
      時之錄影光碟1 片、翻拍照片5 幀、及偵查庭訊光碟翻拍
      照片6 幀在卷可資比對。又林建川在貸款申請書、借據之
      對保欄、借款人欄、開戶印鑑卡偽造鄭燦南簽名，並盜蓋
      鄭燦南之印文，另被告甲○○○亦在貸款申請書、借據之
      對保欄、連帶保證人欄、開戶印鑑卡上簽名用印，此有貸
      款申請書、借據等貸款之文書在卷可稽（見95年度交查字
      第185 號卷第26頁至第29頁），且不為被告所爭執。
（二）再鄭燦南並未授權林建川向台北國際商銀基隆分行貸款15
      0 萬元等情，此業據證人鄭燦南於偵查中證稱：91年7 、
      8 月間，林建川在伊住處稱沒有錢做生意，因為大家都是
      好朋友，伊沒有錢可以借他，所以就拿身分證及印章給他
      ，他說要辦1 張現金卡，要以伊名義辦理讓他使用，沒有
      說確定之銀行。林建川在94年8 月28日來找伊，說要換卡
      ，又請伊將身分證及印章交給他，約在3 天後才歸還，並
      未提及有向銀行借款之事，林建川未經同意持伊身分證及
      印章以伊名義去辦理信用貸款，伊亦未授權甲○○○與林
      建川至台北國際商銀辦理貸款，當時伊與甲○○○已經離
      婚。嗣後始知林建川未經其同意擅自辦了很多現金卡，貸
      款之借據上借款欄之簽名及蓋章不是伊所為等語（見95年
      度交查字第185 號卷第18頁至第20頁；95年度交查字第26
      3 號卷第10頁；95年度交查字第337 號卷第11頁、第51頁
      ）。於原審審理時復證稱：伊沒有提供身分證、健保卡影
      本、勞工保險卡給銀行，卷附之貸款申請書所載伊之住址
      雖正確，但通訊地址不對，且電話及大哥大號碼亦非伊所
      有，係林建川之電話，伊沒有在永昌機械上班，且申請書
      上所記之「兄、鄭燦坤」、「朋友、張惠亭」等字樣有誤
      ，伊根本不認識該人，其他關於「教育程度」、「薪資所
      得」、及甲○○○之聯絡電話、工作等均不正確，本件信
      用貸款申請書、借據、印鑑卡都不是伊所簽名、蓋章，但
      印章是伊的。伊沒有同意林建川辦理本件150 萬元之貸款
      ，94年8 月間，伊因為相信林建川說要換現金卡卡片，需
      要雙證件及印章，始予以交付，伊雖於94年8 月間曾陸續
      收到中華商銀的繳款通知書，有詢問林建川何事，但林建
      川說他只有辦1 張現金卡，並未說還有辦其他銀行之現金
      卡，亦未說總共欠多少錢等語（見原審卷第51頁至第56頁
      ）。，顯見證人鄭燦南對於林建川以其名義向台北國際商
      銀辦理貸款之事，事先毫不知情，自無同意或授權林建川
      之可言。
（三）又林建川於95年2 月17日曾書立陳述書，其內容記載：「
      本人自鄭燦南處取得身分證及私章，在鄭燦南不知情之下
      ，申辦以下現金卡及信用卡12張，並刷卡代鄭燦南簽名以
      為己用，計有大眾銀行0000000000000000、台新銀行0000
      00000000、中華商銀00000000000000、中國信託00000000
      00000000、0000000000000000、0000000000000000、0000
      000000000000、0000000000000000、0000000000000000、
      萬泰銀行0000000000000 」，並有名義為鄭燦南之信用卡
      、現金卡正反面影本等件在卷可憑（見95年度偵字第1781
      號卷第2 頁至第3 頁反面），對此證人鄭燦南於原審審理
      中證述：係伊與其兄、姊於95年2 月17日去基隆市○○路
      227 巷21弄33號1 樓找林建川，因為很多家銀行欠款通知
      單寄到伊住處，伊很兇的質問林建川為何有這麼多帳單，
      林建川起先不承認，後來始把所申請之信用卡、現金卡均
      拿出來，卡片背面均簽伊之名字，林建川承認用伊之名義
      辦理信用卡、現金卡，伊就逼林建川寫上開陳述書，伊個
      人只有申請國泰世華銀行信用卡，其餘伊名義之信用卡或
      現金卡均非伊所辦理，台北國際商銀基隆分行於94年8 月
      30日貸款150 萬元，其中代償其他家銀行之款項，均非伊
      所積欠等語（見原審卷第53頁、第54頁），堪認鄭燦南僅
      於91年間同意林建川以其名義申辦1 張現金卡，並未同意
      林建川申辦其他之現金卡，嗣因林建川向其他銀行申辦現
      金卡積欠147 餘萬元未能清償，始未經鄭燦南同意以其名
      義申請銀行貸款150 萬元，用以清償所積欠之卡債。況若
      鄭燦南同意林建川以其名義辦理本件信用貸款，自會提供
      林建川其個人正確之基本資料，以供銀行進行徵信作業，
      然本件林建川所填載之貸款申請書，除鄭燦南身分證上可
      供參閱之年齡戶籍等基本資料無誤外，其餘之個人資料多
      屬違誤或虛構，益徵林建川未經鄭燦南同意而辦理本件貸
      款，至為明確。
（四）關於本件辦理貸款之過程，據證人即台北國際商銀基隆分
      行承辦員吳雙全於原審審理時證稱：因為當初銀行從放款
      客戶資料庫內去找現金卡之客戶，經聯合徵信中心資料顯
      示鄭燦南有使用多家銀行之現金卡，於是提出以貸款方式
      幫助整合債務，所以伊撥打鄭燦南於91年貸款時電腦所記
      載之電話號碼與其聯絡，詢問其是否願意整合債務，後來
      鄭燦南表示願意辦理貸款整合，銀行方面並未派人前往現
      場查訪，因為鄭燦南自91年起辦理現金卡往來3 年多，都
      正常繳納，之後就與鄭燦南約時間，對保是94年8 月30日
      ，是伊親自對保，包括自稱是鄭燦南之人及甲○○○。當
      時他們夫妻上來3 樓辦公室，自稱鄭燦南之人詢問伊是否
      為吳先生，其並自稱係鄭燦南，所以認定該名男子即為鄭
      燦南，且該人之聲音就是在電話中與伊聯絡要辦貸款之聲
      音，當時甲○○○人站在自稱鄭燦南之旁，伊詢問自稱鄭
      燦南之人該名女子是否為你太太，自稱鄭燦南之人回答：
      「是」，甲○○○人站在旁邊有聽到，卻沒有講話，伊請
      他們先坐圓桌，把準備好之對保資料借據、印鑑卡，請他
      們各自簽名蓋章，伊有對該2 人說，這是你們在銀行往來
      的印鑑，當時借據是空白的，伊有跟他們講借款150 萬元
      ，分5 年每月分期攤還，還有講每月要還多少錢，有拿1
      張明細表給他們，請他們在借據上的簽名欄位簽名，該自
      稱鄭燦南之人先寫借款金額，再簽名，簽妥之後，伊再請
      保證人即甲○○○簽名，伊有對甲○○○說這是你保證鄭
      燦南借款150 萬元之意思。同時伊有詢問該鄭燦南之人，
      甲○○○是否聽得懂中文，自稱鄭燦南之人說：「聽得懂
      ，沒問題」，整個過程甲○○○都沒有說話，或表達任何
      意見。代償的錢先匯到鄭燦南91年11月6 日所開之存款戶
      後，再分批匯出給每一個銀行去做代償，帳號之部分都是
      依據自稱鄭燦南之人所提出之他家銀行信用卡、現金卡之
      帳號、金額，剩餘之錢就償還積欠台北國際商銀現金卡部
      分。在整個對保、辦理借款手續過程中，被告甲○○○並
      未提及其本人要借錢，但其2 人在借據上簽妥姓名之後，
      被告有問自稱鄭燦南之人有關貸款的事情，但他們講話很
      小聲，伊沒有注意聽。又當天至銀行貸款150 萬元之人，
      並非在法庭上之鄭燦南等語（見原審卷卷第60頁至第62頁
      ），另有告訴代理人周錦松、乙○○於偵查中之證述可資
      佐證。足認證人吳雙全最初由銀行放款客戶資料中得知以
      鄭燦南為名之人向多家銀行申辦現金卡，且有欠款情事，
      故主動與之聯繫，詢問是否向該銀行貸款以清償債務，然
      因91年間，林建川以鄭燦南名義向台北國際商銀辦理現金
      卡時所填載之電話資料為林建川所有，非鄭燦南之電話，
      故吳雙全所聯繫之對象實為林建川，林建川遂假藉鄭燦南
      之身分去辦理貸款，嗣林建川與被告至銀行辦理對保手續
      後，吳雙全並明確向被告解釋其簽名係保證鄭燦南借150
      萬元之意，被告與鄭燦南曾為夫妻關係，自不可能不知林
      建川冒用鄭燦南之身分，是被告辯稱伊簽名時毫不知情云
      云，實不可採。
（五）被告雖為越南籍人士，然於原審開庭時均能清楚以中文對
      答，並稱：「我在越南不懂中文，是來臺灣之後慢慢學，
      我目前會聽也會講，但不會寫，我聽得懂法官剛才問的話
      ，我聽的懂國語」等語（見原審卷第50頁）。再證人鄭燦
      南於原審審理時亦證稱：「甲○○○認得出來我的名字，
      她曾經看過我的簽名」等語（見原審卷第56頁），被告於
      原審時復自承：伊知悉林建川拿鄭燦南之身份證去借錢等
      語（見原審卷第68頁），故於本件貸款之對保過程中，經
      證人吳雙全當場告知貸款金額、每月還款額度時，林建川
      與被告均全程在場，嗣吳雙全對其等告知貸款細節，並解
      釋被告作為連帶保證人應負擔之責任時，被告亦在旁聽聞
      ，且均無任何異議，堪認被告絕非不諳中文涵意而簽名、
      用印。況被告知悉林建川以鄭燦南之名義去借款，其仍與
      林建川佯裝夫妻身分，矇騙銀行行員，而於林建川在借款
      人欄、對保欄簽名後，緊接著在連帶保證人欄、對保欄簽
      名，完成簽約、對保手續，使銀行即刻撥款代償林建川之
      債務，自足生損害於鄭燦南及台北國際商銀基隆分行對於
      貸款客戶真實身分認定之正確性甚明。
（六）再被告於偵查中先辯稱：94年8 月30日，伊並未與鄭燦南
      或林建川一起去銀行，借據上之保證人欄不是伊所簽名、
      用印等語（見95年度交查字第185 號卷第20頁），嗣檢察
      官調閱該銀行錄影光碟及翻拍相片查看後，被告始坦承有
      與林建川至銀行辦理貸款，然辯稱：94年8 月30日借款當
      時，是伊親自與林建川到台北國際商銀基隆分行，林建川
      說要幫伊向銀行辦理貸款，伊始陪同林建川去銀行等語（
      見95年度交查字第185 號卷第195 頁）。被告於原審準備
      程序中則辯稱：當時伊想要借錢，所以林建川介紹伊去銀
      行，而林建川也要借錢等語（見原審卷第29頁）。嗣於原
      審審理時又辯稱：伊知道當時是林建川而非鄭燦南要借錢
      ，伊所以會去銀行，係林建川說要帶伊至銀行辦信用卡，
      伊不是要當林建川借款之保證人等語（見原審卷第63頁）
      。是被告對於其至銀行之目的，忽稱係其本人要向銀行借
      款云云，或稱係伊要辦信用卡云云，先後說詞明顯反覆矛
      盾，已難以採信，況被告於原審審理時自承知悉信用卡申
      請書與借據之外觀樣式、字體均不同（見原審卷第69頁）
      ，被告自不能以至銀行係為申請信用卡等語置辯。
（七）至證人吳雙全於辦理貸款時，未發覺被告與鄭燦南已無夫
      妻關係，或林建川之面貌與鄭燦南國民身分證上之照片，
      應有不同，或係急欲完成貸款手續，未詳加查證，致林建
      川冒名申請貸款得逞，惟被告究不能以證人之疏忽行為作
      為自己行為合理化之理由。
（八）此外，復有台北國際商銀短期循環融資契約、約定書、借
      據、放款過去紀錄查詢、存款性放款相關交易查詢影本各
      1 份、鄭燦南之國民身分證正反面影本、全民健康保險卡
      影本，被告甲○○○之國民身分證正反面影本、印鑑卡影
      本、原審法院95年度促字第2399號支付命令影本、同院95
      年訴字203 號民事判決影本、台北國際商銀95年4 月19日
      函及附件影本、台北國際商銀基隆分行代償銀行明細、代
      償匯款、轉帳單據等影本在卷可證。
（九）綜上所述，本件事件已臻明確，被告所辯無非畏罪之詞，
      不足採信，其犯行洵堪認定，應依法論科。
二、新舊法之比較：
（一）被告行為後，於94年2 月2 日修正公布之刑法，於95年7
      月1 日施行，其中刑法第2 條係規範行為後法律變更所生
      新舊法律比較適用之準據法，是刑法第2 條本身雖經修正
      ，但該條文既屬適用法律之準據法，本身尚無比較新舊法
      之問題，應逕適用裁判時即修正後刑法第2 條規定以決定
      適用之刑罰法律，先予敘明。
（二）按行為後法律有變更者，適用行為時之法律。但行為後之
      法律有利於行為人者，適用最有利於行為人之法律，修正
      後刑法第2 條第1 項定有明文。又比較時應就罪刑有關之
      共犯、未遂犯、想像競合犯、牽連犯、連續犯、結合犯，
      以及累犯加重、自首減輕暨其他法定加減（如身分加減）
      與加減例等一切規定，綜其全部罪刑之結果而為比較。再
      從刑附屬於主刑，除法律有特別規定者外，依主刑所適用
      之法律（最高法院95年第8 次刑事庭會議決議參照）。
（三）關於罰金刑部分，修正前刑法第33條第5 款規定：「罰金
      ：1 元（銀元）以上。」修正後刑法第33條第5 款規定：
      「罰金：新臺幣1,000 元以上，以百元計算之。」修正後
      刑法第33條第5 款所定罰金刑最低數額，較之修正前提高
      ，自以修正前刑法第33條第5 款規定，較有利於被告。
（四）刑法第28條原規定：「2 人以上共同『實施』犯罪之行為
      者，皆為共同正犯。」新法修正為：「2 人以上共同『實
      行』犯罪之行為者，皆為共同正犯。」將舊法之「實施」
      修正為「實行」。原「實施」之概念，包含陰謀、預備、
      著手及實行等階段之行為，修正後僅共同實行犯罪行為始
      成立共同正犯。是新法就共同正犯之範圍已有限縮，排除
      陰謀犯、預備犯之共同正犯。新舊法就共同正犯之範圍既
      因此而有變動，自屬犯罪後法律有變更，而非僅屬純文字
      修正，經比較適用新舊法，新法對被告應較有利（最高法
      院96年度台上字第1323號判決、本院暨所屬法院96年度法
      律座談會決議亦同此意旨）。
（五）修正前刑法第56條之連續犯規定加重其刑至2 分之1 ，修
      正後刑法第56條將關於連續犯之規定刪除，依修正後之規
      定應予分論併罰，比較結果，自以修正前規定有利於被告
      。
（六）修正前刑法規定得依牽連犯之規定從一重處斷，然修正後
      刑法第55條後段已刪除關於牽連犯之規定，被告所犯行使
      偽造文書、詐欺取財各罪即應依數罪併罰之規定分論併罰
      ，自應以修正前之規定，較有利於被告。
（七）綜合修正前、後之前揭條文，雖刑法第28條關於「共同正
      犯」之範圍，新法已有限縮，對被告較為有利，惟無論依
      新法或舊法，被告均成立共同正犯，然修正刪除前之刑法
      關於連續犯或牽連犯之規定，影響被告之罪數及刑責，經
      綜合比較之結果，應整體適用被告行為時之舊法論處。
三、核被告所為，係犯刑法第216 條、第210 條之行使偽造私文
    書罪、及同法第339 條第1 項之詐欺取財罪。被告與林建川
    共同偽造「鄭燦南」署押及盜蓋「鄭燦南」印章之行為，為
    偽造貸款申請書、借據等私文書之部分行為；其等偽造上開
    私文書後，進而行使，其偽造之低度行為應為行使之高度行
    為所吸收，均不另論罪。被告與林建川就所為行使偽造私文
    書、詐欺取財之犯行，互有犯意聯絡及行為分擔，為共同正
    犯。被告與林建川所為2 次行使偽造私文書犯行（行使偽造
    之貸款申請書、行使偽造之借據），時間緊接，且觸犯構成
    要件相同之罪名，顯係基於概括犯意為之，為連續犯，應依
    修正前刑法第56條之規定論以一罪，並加重其刑。至於被告
    與林建川接續在借據之借款人欄、對保人欄、開戶印鑑卡上
    偽造「鄭燦南」之署押及盜蓋「鄭燦南」之印章，依一般社
    會健全觀念，在時間差距上，難以強行分割，在刑法評價上
    ，係視為數個舉動之接續施行，合為包括之一行為予以評價
    ，故屬接續犯，併此說明。又被告所犯上開行使偽造私文書
    、詐欺取財2 罪間，有方法、目的之牽連關係，應依修正前
    刑法第55條後段之規定從一重依行使偽造私文書罪論處。
四、原審認被告罪證明確，予以論罪科刑，固非無見。惟查：（
    一）原審認修正後刑法第28條有關共同正犯之法條文字雖有
    修改，然根據立法理由，修法目的在於剔除「陰謀共同正犯
    」、「預備共同正犯」，雖屬行為可罰性要件之變更，但與
    本案之共犯型態無關，逕依修正後之刑法第28條規定論以共
    同正犯，而未綜合新舊法比較，自有未洽。（二）被告等人
    除於貸款申請書、借據等私文書上偽造「鄭燦南」之署押外
    ，尚有盜蓋「鄭燦南」印章之行為，此亦為偽造私文書之部
    分行為，原審於判決理由內漏未敘及，亦有不合。被告上訴
    意旨，仍執前詞否認犯罪，固無理由，惟原判決既有前揭可
    議之處，自應由本院將原判決予以撤銷改判。審酌被告犯罪
    之動機、目的、手段、係受林建川之利用，配合林建川為本
    件犯罪，非屬本案之主謀，惡性尚輕，且其自身並無獲取任
    何不法利益，然犯罪後矢口否認犯行之態度等一切情狀，量
    處如主文第2 項所示之刑。另按犯罪在96年4 月24日以前者
    ，除中華民國96年罪犯減刑條例另有規定外，有期徒刑、拘
    役或罰金，減其刑期或金額2 分之1 ；復以，依該減刑條例
    應減刑之罪，未經判決確定者，於裁判時，減其宣告刑，並
    應於判決主文同時諭知其宣告刑及減得之刑，中華民國96年
    罪犯減刑條例第2 條第1 項第3 款及第7 條分別定有明文。
    本件被告所為上開犯行之犯罪時間係在96年4 月24日以前，
    合於減刑要件，故應依上開減刑條例第2 條第1 項第3 款之
    規定減刑。又刑法第41條關於易科罰金之規定業於94年2 月
    2 日修正公布，95年7 月1 日起施行。依修正後刑法第2 條
    第1 項規定，行為後法律有變更者，適用行為時之法律，但
    行為後之法律有利於行為人者，適用最有利於行為人之法律
    。依修正前罰金罰鍰提高標準條例第2 條前段（現已刪除）
    規定，就其原定數額提高為100 倍折算1 日，即被告行為時
    之易科罰金折算標準，以銀元300 元即新台幣900 元折算1
    日，然修正後之刑法第41條第1 項前段則規定「犯最重本刑
    為5 年以下有期徒刑以下之刑之罪，而受6 個月以下有期徒
    刑或拘役之宣告者，得以新臺幣1,000 元、2,000 元或3,00
    0 元折算1 日，易科罰金。」比較修正前後易科罰金之折算
    標準，以修正前規定較有利於被告，爰依修正前刑法第41條
    第1 項之規定諭知易科罰金之折算標準。
五、被告行為後，有關緩刑宣告之規定，雖併有修正，然按犯罪
    在新法施行前，於新法施行後，其為緩刑之宣告者，應適用
    新法第74之規定（最高法院95年度第8 次刑事庭會議決議意
    旨可資參照）。查被告前未曾受有期徒刑以上刑之宣告，此
    有本院被告前案紀錄表附卷可稽，經此科刑教訓後，信當知
    所警惕，而無再犯之虞，因認其所受刑之宣告，以暫不執行
    為適當，爰併宣告緩刑2 年，以勵來茲，用啟自新。
六、至貸款申請書上偽造之「鄭燦南」署押1 枚、借據上偽造之
    「鄭燦南」署押2 枚、開戶印鑑卡上偽造「鄭燦南」署押1
    枚，乃偽造之署押，不問屬於犯人與否，均應依刑法第219
    條規定宣告沒收。
七、被告經合法傳喚，無正當之理由不到庭，爰不待其陳述，逕
    行判決。
據上論斷，應依刑事訴訟法第369 條第1 項前段、364 條、第37
1 條、第299 條第1 項前段，刑法第2 條第1 項前段、第216 條
、第210 條、第339 條第1 項、第219 條、第74條第1 項第1 款
，修正前刑法第28條、第55條後段、第56條、第41條第1 項前段
，修正前罰金罰鍰提高標準條例第2 條，現行法所定貨幣單位折
算新臺幣條例第2 條，中華民國96年罪犯減刑條例第2 條第1 項
第3 款、第7 條、第9 條，判決如主文。
本案經檢察官呂文忠到庭執行職務。
中    華    民    國    97    年    5     月    29    日
                  刑事第三庭審判長法  官  蔡秀雄
                                  法  官  許文章
                                  法  官  謝靜恒
以上正本證明與原本無異。
如不服本判決，應於收受送達後十日內向本院提出上訴書狀，其
未敘述上訴之理由者並得於提起上訴後十日內向本院補提理由書
（均須按他造當事人之人數附繕本）。
                                  書記官  陳珮茹
中    華    民    國    97    年    5     月    29    日
附錄：本案論罪科刑法條全文
刑法第210條
偽造、變造私文書，足以生損害於公眾或他人者，處5年以下有
期徒刑。
刑法第216條
行使第210條至第215條之文書者，依偽造、變造文書或登載不實
事項或使登載不實事項之規定處斷。
刑法第339條第1項
意圖為自己或第三人不法之所有，以詐術使人將本人或第三人之
物交付者，處5年以下有期徒刑、拘役或科或併科1千元以下罰金
。


司法院資訊處製作；財團法人民間司法改革基金會備份。
